【裁判字號】    89,上易,78
【裁判日期】    890131
【裁判案由】    詐欺
【裁判全文】
臺灣高等法院臺中分院刑事判決              民國八十九年度上易字第七八號
    上  訴  人  臺灣臺中地方法院檢察署檢察官
    被      告  甲○○
右上訴人因被告詐欺案件，不服台灣台中地方法院中華民國八十八年十一月二十四日
第一審判決（民國八十八年度易字第二八九○號，起訴案號：台灣台中地方法院檢察
署民國八十八年度偵續字第一四○號），提起上訴，本院判決如左：
    主      文
上訴駁回。
    理      由
一本件原審法院檢察署檢察官公訴意旨略以︰被告甲○○（下稱被告）於民國（下
    同）八十六年三月間，明知其已無資力，竟意圖為自己不法之所有，乘友人洪金
    福在場時，向與洪金福熟識之告訴人丙○○（下稱告訴人），詐稱因急需借款週
    轉，要借新台幣（下同）三十萬元，並保證十天內就會歸還，告訴人不疑有詐而
    陷於錯誤，籌集三十萬元借予被告，被告復出具借據及本票三紙以為擔保，惟被
    告於十餘天後即搬遷他處不償還借款，告訴人始知受騙，因認被告涉有刑法第三
    百三十九條第一項之詐欺取財罪嫌等情。
二、按犯罪事實應依證據認定之，無證據不得推定其犯罪事實；又不能證明被告犯罪
    或其行為不罰者，應諭知無罪之判決，刑事訴訟法第一百五十四條第三百零一
    條第一項分別定有明文。又刑法第三百三十九條第一項詐欺罪之成立，以意圖為
    自己或第三人不法之所有，施用詐術使人陷於錯誤而交付財物或因而得財產上不
    法之利益或使第三人得之為構成要件。所謂以詐術使人交付財物，必須該財物之
    交付，係由於被施用詐術而陷於錯誤所致，若行為人未施用何詐術，交付財物者
    亦非因陷於錯誤而交付，即不構成詐欺罪。
三、本件公訴意旨認被告涉有上開詐欺取財罪嫌，無非以告訴人之指訴，及被告供承
    當時係透過友人洪金福向告訴人借錢，約明十天或一個月後還錢，且渠是被地下
    錢莊逼急了才逃避他處等情，顯見被告借款時已無資力償還，為其主要論據。惟
    訊據被告對其於八十六年三月間在台中市○○區○○路一段一三三巷五－三號告
    訴人住處向告訴人借取三十萬元之事實，固供認無訛，但堅決否認詐欺取財犯行
    ，辯稱：渠於借款時，有向告訴人明白告稱渠工廠急需資金週轉，嗣因被倒帳貨
    款無法收取，工廠倒閉，所以才無法償還，並非有意詐騙等語。經查：告訴人分
    別於檢察官偵查及原審法院審理中到庭陳稱：被告向伊借款時，被告確實說他工
    廠急需資金，有困難，請伊幫忙週轉，伊於被告借款前確曾與洪金福至被告家裡
    參加被告家裡教會之宴客，之後被告透過洪金福借錢，所以才借錢給被告，事後
    被告沒有還錢，才認為被告是騙伊的等語；而證人洪金福亦到庭結稱：被告到渠
    家中，說他工廠員工薪資發不出來而需資金週轉，伊即打電話給告訴人告知被告
    本人急需要錢，而且要發員工薪水用，之後被告即獨自前往告訴人處，渠並未前
    往等語，則被告借款時，既已向告訴人坦白其資金週轉困難連其工廠員工薪資都
    發不出之情況，自無施用詐術可言，又告訴人亦自承其係基於與證人洪金福之情
    誼及同情之心而惠借款項予被告，其實無陷於錯誤而交付款項之情事。又告訴人
    復陳稱：被告確有經營加工廠，且於本件借款後仍有繼續在做，於經一個多月後
    該工廠才遣散員工關閉。且被於向伊借款時原未立據，而是於借款後一個多月遇
    見被告之太太高惠子，其再陸續寫其借據及簽發三張面額各十萬元之本票三張給
    伊，嗣於八十六年七月五日第一紙本票到期，因被告仍無法清償欠款，伊乃通知
    高惠宇及洪金福到被告工廠，並由高惠宇再寫乙張借據，並由被告子林武騰擔任
    保證人，且答應分期付款，但都沒辦法還等語，並有借據二紙及本票三紙影本附
    卷可稽，是被告確係於其借款後方因工廠經營不善倒閉，無法依約清償欠款，但
    其於向告訴人借款時並未出具借據，於嗣後無法依約清償欠款時仍願立據、開
    票並於徵得告訴人之同意後允諾分期付款，自尚難認被告於向告訴人借款之初，
    即有詐騙告訴人之不法意圖及行為，否則被告夫妻豈願補立借據、本票予告訴人
    ？當不能單憑被告嗣後未履行於十日內為債務清償之承諾，即認其有詐欺取財之
    犯行，揆諸前項說明，被告所為自與詐欺取財罪之構成要件有間，是本案純屬債
    務不履行之民事糾葛，告訴人應循民事訴訟之途徑謀求解決。此外，復查無其他
    積極證據足資證明被告有何被訴詐欺取財犯行，應認被告被訴詐欺取財之罪嫌尚
    屬不能證明，原審據而為被告無罪判決之諭知，核無違誤。檢察官上訴意旨仍執
    前詞謂：被告係因被地下錢莊逼急了才逃避他處，顯見被告早已因經濟不良而向
    地下錢莊借款，其自已無資力，竟仍向告訴人借款，並偽稱十天內就會還錢，致
    告訴人陷於錯誤，信任被告經營工廠應有能力還錢，而借錢給被告，否則被告若
    坦言其有向地下錢莊借款之事實，而非僅係一般週轉上之需要而借款，則衡情告
    訴人應不會冒然借款給被告，則被告隱瞞該情顯有詐欺惡意無誤，是難認原判決
    允當云云。惟告訴人既已坦認被告於向伊借款時已明示其經濟有困難，其自無刻
    意隱諱其窘困之經濟狀況，且綜觀全卷，亦無被告有經告訴人詢及其有無向地下
    錢莊借款情事乙節時，而被告仍故意隱瞞之情形，是難謂檢察官之上訴為有理由
    ，自應予駁回。
四、據上論斷，應依刑事訴訟法第三百六十八條，判決如主文。
本案經檢察官乙○○到庭執行職務。
中      華      民      國    八十九      年      一      月    三十一  日
                                  臺灣高等法院臺中分院刑事第三庭
                                        審判長法  官  方  艤  駐
                                              法  官  王  德  麟
                                              法  官  吳  信  銘
右正本證明與原本無異。
不得上訴。
                                              書記官  柯  孟  伶
中      華      民      國    八十九      年      二      月        一  日
                                                                        Ａ


司法院資訊處製作；財團法人民間司法改革基金會備份。
